臺北高等行政法院判決
　　　　　　　　　　　　　　　　　　 95年度訴字第2274號
　　　　　　　　　　　　　　　.
原　　　告　甲○○
訴訟代理人　張麗真律師
被　　　告　臺北市政府捷運工程局
代　表　人　常岐德（局長）
訴訟代理人　廖學興律師
　　　　　　林倖如律師
上列當事人間因返還公法上不當得利事件，原告提起行政訴訟，
本院判決如下：
　　主  文
原告之訴駁回。
訴訟費用由原告負擔。
　　事  實
一、事實概要：緣台北捷運系統土城線（以下簡稱捷運土城線）
    土城機廠工程用地範圍於民國85年間由臺北縣板橋地政事務
    所（以下簡稱板橋地政所）依都市計畫樁位成果辦理分割，
    經被告於86年間依法辦理徵收撥用程序取得用地後進行施工
    ，捷運土城線業於95年5 月31日通車使用。93年間，臺北縣
    政府辦理土城市地區（含捷運機廠用地）地籍圖重測，發現
    板橋地政所前於85年間辦理之地籍逕為分割成果與原樁位不
    符，經再檢測確定係板橋地政所逕為分割發生錯誤，板橋地
    政所乃於94年1 月間辦竣地籍圖更正及逕為分割登記，惟致
    被告86年間取得之捷運用地範圍內仍有部分土地須補辦徵收
    、撥用及撤銷徵收、撥用事宜。嗣需用土地人臺北市政府向
    內政部申請徵收包含原告所有坐落台北縣土城市○○段貨饒
    小段191-20、195-4 、195-7 地號3 筆土地（以下簡稱系爭
    土地）在內之26筆土地，經內政部於94年10月5 日以台內地
    字第0940066408號函（以下簡稱內政部94年10月5 日函）核
    准徵收，並由臺北縣政府於94年10月17日以北府地用字第09
    40709023號公告在案。原告以系爭土地實於86年即遭徵收占
    用，應依實際占用時之土地公告現值加計利息予以補償，提
    起異議，經臺北縣政府於94年12月1 日以北府地用字第0940
    750086號函轉被告處理，原告再於95年1 月4 日以申請書表
    示補償地價未依土地徵收條例施行細則第31條規定辦理，明
    顯違法云云，經被告於95年1 月9 日以北市捷權字第095300
    39200 號函覆原告略以，並無原告所稱違法徵收之情事，至
    於原告申請補償地價應依土地徵收條例施行細則第31條規定
    辦理徵收一節，當轉請臺北縣政府秉於權責查明辦理等語，
    臺北縣政府亦於95年1 月9 日以北府地價字第0950009542號
    函覆略以，系爭土地依徵收公告當期（94年）土地公告現值
    新台幣（下同）13,100元/ 平方公尺作為徵收補償地價，依
    法有據且無違誤云云。茲原告以臺北縣政府於94年10月17日
    奉內政部核准公告徵收，並於公告30日後15日內核發補償費
    ，亦即該次徵收程序於94年12月3 日完成，被告對94年12月
    4 日前因占用系爭土地獲有利益，並致原告受有之損害，應
    負不當得利返還之義務，為此，原告提起本件訴訟。
二、兩造聲明：
　(一)原告聲明：
    1.被告應給付原告新台幣1,254,772 元，及自94年12月4 日
      起至清償日止按年息5%計算遲延利息。
    2.訴訟費用由被告負擔。
  (二)被告聲明：
    1.駁回原告之訴。
    2.訴訟費用由原告負擔。
三、兩造爭點：原告以被告占用系爭土地獲有利益，請求被告返
              還不當得利，是否於法有據？
　(一)原告主張之理由：
    1.本件被告為系爭土地之管理機關，原告向其請求返還不當
      得利，應無違誤。經查：
      系爭土地係臺北市市有土地，系爭土地登記簿上記載所
        有權人為台北市，管理者為臺北市政府捷運工程局，依
        臺北市市有財產管理自治條例第10條「不動產應由管理
        機關以『臺北市』名義，向管轄地政機關辦理所有權及
        管理機關登記」規定，被告乃代表臺北市管理土地，非
        另有主管機關交付土地予被告。被告辯稱其僅為主管機
        關臺北市政府指定之工程建設機構，負責設計、施工及
        辦理捷運工程穿越使用土地相關事項之執行，既非主管
        機關，亦非需用土地人，原告主張系爭土地遭捷運設施
        所占用，向被告請求返還公法上不當得利，自有可議云
        云，顯係狡辯之詞，不足採信。
      系爭土地之使用與86年之徵收無關，原告以實際無權使
        用者之被告為訴訟對象並無錯誤。經查系爭土地因85年
        之地籍分割錯誤，明顯不在86年捷運土城線土城機廠徵
        收公告範圍之內，自與上揭86年之土地徵收之行政處分
        完全無關，則何人為徵收需地機關即無關重要。實際上
        ，使用系爭土地者即為無權占有者，原告自得請求無權
        占有者返還使用土地之相當租金之不當得利，況系爭土
        地明顯自86年後遭被告作為捷運土城線之一部分使用，
        此有被告在他案所提出照片為證，故原告以被告為訴請
        對象請求返還不當得利，並無錯誤。
      退步言，若與先前徵收有關，則基於同一行政主體，依
        行政機關管轄權，由管理使用系爭土地之被告為訴訟對
        象亦無錯誤。第以台北市係行政主體，有權利能力但無
        行為能力，無法若自然人能為思考後作出意思表示及行
        為，必待「機關」作為意思表示及行動；而行政主體應
        承擔相當龐雜之任務，為能適應達成任務，須對這些任
        務作適當之區分，將這些任務交由不同機關來執行，此
        即掌理行政事務管轄權之問題，亦即特定行政事務應由
        哪一個行政主體，乃至由那一個機關掌理之問題。本件
        徵收土地雖由臺北市政府以需用土地人向內政部聲請核
        准徵收，但徵收後之土地歸為台北市所有，依「臺北市
        市有財產管理自治條例」第4、7條規定，市有土地依其
        性質分為公用及非公用財產，且以使用者為管理機關，
        並依第10條規定由管理使用者作為產權登記之管理機關
        ；管理機關除使用土地外亦擔任「維護」責任，此觀同
        條例第17條第1 項「管理機關對其管理之市有財產，應
        注意保養整修及有效使用，不得毀損或棄置。其被占用
        或涉及私權糾紛收回困難者，應即依法訴追。」規定，
        即知市有土地遭占用，由管理機關負責追回責任。系爭
        土地未徵收前即由被告管理使用，依上揭規定，使用之
        利益或不利益皆應歸被告負責，是被告占有使用系爭土
        地受有利益，自應返還受有相當租金之不當得利，原告
        以其為對象並無錯誤。
      被告於本件起訴前，無論係臺北縣政府發函被告或被告
        發函予臺北縣政府，皆以當事人之地位處理原告聲請事
        件，起訴後卻否認其為當事人，此種違背誠信原則之行
        為，身為政府機關之被告，實不應該帶頭作不良示範。
        另系爭土地所有權登記依臺北市市自治法規必須同時登
        記所有權人臺北市與管理者被告。臺北市非機關組織，
        管理者即代表所有權人，而被告係臺北市政府組織之一
        級單位，本身有獨立預算，自有法人資格，故列被告為
        本件法律關係當事人應無不適。
    2.次查被告「無法律上之原因」而受有利益，已構成不當得
      利，茲敘明如下：
      被告非真正所有權人即使用土地，無法律上之原因：
        按「土地法第36條所謂登記有絕對效力，係為保護第三
        人起見，將登記事與絕對真實之公信力，並非於保護交
        易安全之必要限度以外，剝奪真正權利人之權利。」，
        為最高法院35年京上字第1681號判例所明示。本件被告
        並非第三人，自不受該條（現為土地法第43條）保護，
        被告於更正前並無絕對土地登記之權利，否則不必請求
        臺北縣政府對原告補辦土地徵收。
      原告係所有權人，有使用收益土地之權利，但被告先行
        使用獲有利益使原告受有損害，參照最高法院61年台上
        字第1695號判例「依不當得利之法則請求返還不當得利
        ，以無法律上之原因而受利益，致他人受有損害為其要
        件，故其得請求返還之範圍，應以對方所受之利益為度
        ，非以請求人所受損害若干為準，無權占有他人土地，
        可能獲得相當於租金之利益為社會通常之觀念，是被上
        訴人抗辯其占有系爭土地所得之利益，僅相當於法定最
        高限額租金之數額，尚屬可採。」意旨，原告請求相當
        租金之不當得利，並非無據，被告抗辯其未受有實際利
        益，實不足採。
    3.謹就被告應給付之金額計算如下：
      系爭3筆土地面積共874平方公尺，公告地價皆相同，由
        於申報地價遠低於公告現值許多，僅值公告地價1/5 ，
        故原告請求被告依土地法第97條以申報地價10% 計算相
        當不當得利之租金，並非無理。
      系爭3 筆土地於93年1 月前之申報地價為3,040 元，之
        後則為2,600 元，5 年內被告不當得利共為1,254,772
        元。
        (1)93年至94年11月期間所受不當得利為435,543元。
          （計算式：2,600×874×10%÷12×23=435,543）
        (2)89年12月至93年期間則為819,229元。
          （計算式：3,040×874×10% ÷12×37=819,229）
　(二)被告答辯之理由：
    1.謹就本件相關事實析述如下：
      臺北市政府為興辦捷運土城線工程，申請徵收坐落臺北
        縣板橋市○○段821-1 地號等83筆土地，經內政部於85
        年12月30日准予徵收，嗣臺北縣政府依土地法第227 條
        規定，於86年3 月3 日公告並通知土地所有權人等，需
        用土地人臺北市政府將應負擔之地價補償費及遷移費，
        依土地法第236 條規定繳交臺北縣政府後，再由臺北縣
        政府轉發給應受補償人（包括原告），計徵收原告所有
        坐落台北縣土城市○○段貨饒小段191-8 、191-9 、19
        1-11、195-5 地號等4 筆土地，受領補償費共69,349,3
        16元。
      臺北市政府為興辦捷運土城線（土城機廠）工程，申請
        徵收台北縣土城市○○段貨饒小段191-7 地號等31筆土
        地，經內政部於86年1 月8 日准予徵收，嗣臺北縣政府
        依土地法第227 條規定，於86年2 月25日公告並通知土
        地所有權人等，而需用土地人臺北市政府將應負擔之地
        價補償費及遷移費，依土地法第236 條規定繳交臺北縣
        政府後，再由臺北縣政府轉發給應受補償人（包括原告
        在內），計徵收原告所有坐落台北縣土城市○○段貨饒
        小段191-7 、191-10地號2 筆土地，原告受領補償費及
        救濟金共34,341,300元。
  　　本件係93年間臺北縣政府辦理土城市地區（含捷運機廠
        用地）地籍圖重測，發現85年板橋地政所辦理之地籍逕
        為分割成果與原樁位不符，經再檢測確定係板橋地政所
        85年辦理之地籍逕為分割發生錯誤。嗣於94年1 月間始
        辦竣地籍圖更正及逕為分割登記，惟導致臺北市政府86
        年間依原分割成果辦理徵收取得之捷運用地範圍內，有
        部分土地需補辦徵收、撥用及另部分土地需辦理撤銷徵
        收、撥用事宜。原告所有坐落台北縣土城市○○段貨饒
        小段191-20、195-4 、195-7 地號3 筆土地（即系爭土
        地）即係因前述85年板橋地政所地籍分割錯誤，導致雖
        位於捷運用地範圍內，卻尚未辦理徵收而需補辦徵收者
        。而需用土地人臺北市政府已奉內政部94年10月5 日函
        核准補辦徵收包含系爭土地在內之26筆土地，亦由臺北
        縣政府於94年10月17日辦理公告及通知，且需用土地人
        臺北市政府已依土地徵收條例第19條規定將補償費繳交
        予臺北縣政府轉發原告，因原告未依限領取補償費16,0
        29,160元，業由臺北縣政府依土地徵收條例第26條規定
        存入保管專戶在案。
    2.本件原告向被告主張返還不當得利，於法殊有未合，茲敘
      明如下：
      按「大眾捷運系統主管機關在中央為交通部；在直轄市
        為直轄市政府；在縣（市）為縣（市○○○○路網跨越
        不相隸屬之行政區域者由各有關直轄市、縣（市）政府
        協議決定地方主管機關，協議不成者，由交通部指定之
        。」、「中央或地方主管機關為建設大眾捷運系統，得
        設立工程建設機構，依前條核定之大眾捷運系統路網計
        畫負責設計、施工。」，分別為大眾捷運法第4 條、第
        13條第2 項所明定。準此，捷運土城線土城機廠之大眾
        捷運系統主管機關為臺北市政府，被告僅為主管機關臺
        北市政府指定之工程建設機構，負責設計、施工及辦理
        捷運工程穿越使用土地相關事項之執行，既非主管機關
        ，亦非需用土地人，原告主張系爭土地遭捷運設施所占
        用，向被告請求返還公法上不當得利，自有可議。
      至系爭土地「徵收後」為臺北市市有土地，依臺北市政
        府為統一管理市有財產，制定之「臺北市政府市有財產
        管理自治條例」第7 條「市有財產之管理機關如下：一
        、公有財產：(一)公務用財產：以列有單位預算之使用機
        關為管理機關。(二)公共用財產：以業務主管機關為管理
        機關。．．．」規定，可知系爭土地徵收後之登記所有
        權人為臺北市，管理機關為被告，惟此應與原告主張徵
        收前被占用之事實無涉，原告無由據此主張被告獲有任
        何不當得利。
    3.原告應向板橋地政所請求損害賠償，而非向被告請求不當
      得利，茲說明如下：
      按「因登記錯誤遺漏或虛偽致受損害者，由該地政機關
        負損害賠償責任。但該地政機關證明其原因應歸責於受
        害人時，不在此限。前項損害賠償，不得超過受損害時
        之價值。」，為土地法第68條所明定。
      查土地法為民法之特別法，本件既已確定係因板橋地政
        所登記錯誤所致，原告若主張受有損害，自應依土地法
        第68條規定，向板橋地政所請求損害賠償責任。事實上
        ，被告亦為受害者，原告逕向被告主張不當得利，容有
        未洽。
    4.自土地登記有絕對效力來看，本件被告應非無法律上之原
      因而受有利益，不構成不當得利，理由如下：
      按「依本法所為之登記，有絕對效力」，土地法第43條
        定有明文。
      板橋地政所於94年1 月間始辦竣地籍範圍更正及逕為分
        割登記，為兩造所不爭執，則於板橋地政所更正登記前
        ，被告依更正前有絕對效力之土地登記，使用臺北市政
        府已辦妥徵收、撥用取得所有權之土地，應非無法律上
        之原因而受有利益。況系爭捷運路線於原告主張不當得
        利期間進行施工但尚未通車，能否認定受有利益，非無
        疑問，與不當得利請求權之構成要件不合，原告之主張
        應不成立。
    5.退萬步言，縱原告之訴有理由，其請求返還不當得利之金
      額，顯然過高。第查：
      按「公法上請求權，除法律有特別規定外，因5 年間不
        行使而消滅。公法上請求權，因時效完成而當然消滅。
        」，為行政程序法第131 條規定所規定。次按「租金之
        請求權因5 年間不行使而消滅，既為民法第126 條所明
        定，至於終止租約後之賠償與其他無租賃契約關係之賠
        償，名稱雖與租金異，然實質上仍為使用土地之代價，
        債權人應同樣按時收取，不因其契約終止或未成立而謂
        其時效之計算應有不同。」，最高法院49年台上字第17
        30號著有判例，可供參考。
      原告於95年7月6日提起本件訴訟，且係請求自89年12月
        至94年11月期間，按月計算相當於租金之不當得利，惟
        查其中89年12月至90年7 月5 日部分，自起訴時點觀察
        ，已罹於5 年時效，應不得求償。又臺北縣政府徵收系
        爭土地，業於94年11月30日完成發放補償費事宜，有臺
        北縣政府94年10月17日北府地用字第09407090234 號函
        可稽，原告主張本件迄94年12月3 日始核發補償費完成
        徵收程序，於94年12月4 日前因遭被告占用致受有損害
        云云，時點上已有差異。
      關於請求金額之計算部分：
        (1)按「地租不得超過地價8%，約定地租或習慣地租超過
          地價8%者，應比照地價8%減定之，不及地價8%者，依
          其約定或習慣。前項地價指法定地價，未經依規定地
          價之地方，指最近3 年之平均地價。」、「城市地方
          房屋之租金，以不超過土地及其建築物申報總價年息
          10% 為限。約定房屋租金，超過前項規定者，該管直
          轄市或縣（市）政府得依前項所定標準強制減定之。
          」，分別為土地法第110 條、第97條所明定。又「土
          地法第105 條準用同法第97條所定，建築基地之租金
          ，按申報價額年息10% 為限，乃指基地租金之最高限
          額而言，並非必須照申報地價額年息10% 計算。」、
          「基地租金之數額，除以基地申報地價為基礎外，尚
          須斟酌基地之位置，工商業繁榮之程度，承租人利用
          基地之經濟價值及所受利益等項，並與鄰地租金相比
          較，以為決定，並非必達申報總地價年息10% 最高額
          。」，最高法院46年台上第855 號、68年台上第3071
          號分別著有判例
        (2)系爭3筆土地89年7月至92年12月期間之申報地價（公
          告地價之80% ）為3040元/ 平方公尺，93年1 月以後
          之申報地價為2600元/ 平方公尺，固為真實，惟查系
          爭3筆 土地之土地使用分區為「農業區」，而非城市
          地方建築基地，無土地法第97條規定之適用，應依土
          地法第110 條「地租不得超過地價（註：依土地法第
          148 條法定地價為申報地價）8%」規定認定之。縱類
          推適用土地法第97條規定，城市建築基地之租金尚且
          按申報價額年息10% 為最高限額，則本件農業區土地
          自無由以申報價額年息10% 最高額計算相當於不當得
          利之租金。再者，系爭土地實際上係供作護坡、圍籬
          及排水溝使用，其上並無捷運設施，斟酌土地之位置
          、工商業繁榮之程度，利用土地之經濟價值及所受利
          益等項，被告縱有使用土地之利益，其利得之計算自
          應低於以申報價額年息8%計算之金額，以符公平。
      準此，原告請求期間有部分罹於請求權時效，請求金額之
      計算亦非適當，其所主張被告應給付不當得利之金額為1,
      254,772 元云云，委無足採。
　　理  由
一、本件原告起訴意旨略以捷運土城線土城機廠工程用地範圍於
    85年間由板橋地政所依都市計畫樁位成果辦理分割，經被告
    於86年間依法辦理徵收撥用程序取得用地後進行施工（捷運
    土城線業於95年5 月31日通車使用）。迨93年間，臺北縣政
    府辦理土城市地區（含捷運機廠用地）地籍圖重測，發現板
    橋地政所前於85年間辦理之地籍逕為分割成果與原樁位不符
    ，經再檢測確定係板橋地政所逕為分割發生錯誤，板橋地政
    所乃於94年1 月間辦竣地籍圖更正及逕為分割登記，惟致被
    告86年間取得之捷運用地範圍內仍有部分土地須補辦徵收、
    撥用及撤銷徵收、撥用事宜。嗣需用土地人臺北市政府向內
    政部申請徵收包含原告所有坐落系爭土地在內之26筆土地，
    經內政部以94年10月5 日函核准徵收，並由臺北縣政府於94
    年10月17日以北府地用字第0940709023號公告在案。原告以
    系爭土地於86年即遭徵收占用，應依實際占用時之土地公告
    現值加計利息予以補償，提起異議，經臺北縣政府函轉被告
    處理，原告又於95年1 月4 日以申請書表示補償地價未依土
    地徵收條例施行細則第31條規定辦理，明顯違法等語，經被
    告於95年1 月9 日以北市捷權字第09530039200 號函覆原告
    略以並無原告所稱違法徵收之情事，至原告申請補償地價應
    依土地徵收條例施行細則第31條規定辦理徵收一節，當轉請
    臺北縣政府秉於權責查明辦理等語，臺北縣政府亦於95年1
    月9 日以北府地價字第0950009542號函覆略以，系爭土地依
    徵收公告當期（94年）土地公告現值13,100元/ 平方公尺作
    為徵收補償地價，依法有據且無違誤等語。茲原告以臺北縣
    政府於94年10月17日奉內政部核准公告徵收，並於公告30日
    後15日內核發補償費，亦即該次徵收程序已於94年12月3 日
    完成，被告對94年12月4 日前因占用系爭土地獲有利益，並
    致原告受有之損害，應負不當得利返還之義務，為此提起本
    件給付訴訟等語。
二、按「大眾捷運系統主管機關在中央為交通部；在直轄市為直
    轄市政府；在縣（市）為縣（市○○○○路網跨越不相隸屬
    之行政區域者由各有關直轄市、縣（市）政府協議決定地方
    主管機關，協議不成者，由交通部指定之。」、「中央或地
    方主管機關為建設大眾捷運系統，得設立工程建設機構，依
    前條核定之大眾捷運系統路網計畫負責設計、施工。」，大
    眾捷運法第4 條、第13條第2 項分別定有明文。本件原告以
    被告為對象提起不當得利返還之給付訴訟，無非以被告占有
    使用系爭土地獲有利益為由；被告對其因執行捷運土城線工
    程設計、施工等相關事項，而占有使用系爭土地一節雖不爭
    執，然以其非主管機關，亦非需用土地人，原告主張系爭土
    地遭捷運設施所占用，向其請求返還公法上不當得利，自有
    可議等語資為答辯。經查系爭土地徵收後係登記為臺北市所
    有，管理機關為被告，有土地登記謄本附卷可稽，足見系爭
    土地之需地機關為臺北市無訛，此對照臺北縣政府依土地法
    第227 條規定，分別於86年2 月25日、86年3 月3 日、94年
    10月17日公告並通知需用土地人臺北市等，而臺北市政府亦
    分別依土地法第236 條規定（94年間係依土地徵收條例第19
    條規定）將應負擔之地價補償費及遷移費等繳交臺北縣政府
    後，再由臺北縣政府轉發給應受補償人（包括原告）等歷次
    補償費、遷移費等發放流程亦明。是臺北市政府以其係大眾
    捷運法第4 條規定之大眾捷運系統主管機關，而依大眾捷運
    法第13條第2 項規定設立工程建設機構即被告執行大眾捷運
    系統路網計畫之設計、施工等項，再依臺北市政府市有財產
    管理自治條例第7 條規定登記被告為系爭土地之管理機關，
    於法即無不合。故被告係因執行捷運土城線工程設計、施工
    等相關事項，基於履行輔助人之地位，為臺北市政府管理系
    爭土地，其占有使用系爭土地自非無法律上之原因及依據，
    堪以認定。又查系爭土地之所以產生徵收（包括所有權移轉
    登記）與交付占有使用之實況不符之情形，實係肇因於板橋
    地政所於85年間辦理之地籍逕為分割登記發生錯誤所致，此
    為兩造所不爭之事實，果原告所稱其受有損失一節為真，亦
    非被告本於管理機關執行捷運工程施工等相關事宜所造成，
    遑論系爭大眾捷運系統捷運土城線土城機廠工程用地徵收後
    之所有權人並非被告，而係臺北市，加以系爭土地完成大眾
    捷運系統後之受益者復為全體國民，被告並未受領任何利益
    ，至為顯然，原告所稱被告於94年12月4 日前因占用系爭土
    地獲有利益，並致原告受有損害云云，殊屬無據，自無可採
    。從而原告起訴請求被告返還本件公法上不當得利及其利息
    ，為無理由，自應予以駁回。至兩造其餘之主張及陳述等，
    因與本件判決結果不生影響，爰不予一一指駁論述，併此敘
    明。
據上論結，本件原告之訴為無理由，依行政訴訟法第98條第3 項
前段，判決如主文。
中　　華　　民　　國　　96　　年　　4　　 月　　19　　日
                          第七庭審判長法  官　李得灶
                                      法  官　林玫君
                                      法  官　林育如
上為正本係照原本作成。
如不服本判決，應於送達後20日內，向本院提出上訴狀並表明上
訴理由，如於本判決宣示後送達前提起上訴者，應於判決送達後
20日內補提上訴理由書（須按他造人數附繕本）。
中　　華　　民　　國　　96　　年　　4　　 月　　19　　日
　　　　　　　　　　　　　　　        書記官　蘇亞珍
